臺中高等行政法院判決
　　　　　　　　　　　　　　　93年度訴字第00489號
　　　　　　　　　　　　　　　.
原　　　告　甲○○
訴訟代理人　甘龍強律師
被　　　告　南投縣政府
代　表　人　乙○○
訴訟代理人　戊○○
　　　　　　己○○
上列當事人間因徵收補償事件，原告不服內政部中華民國93年7
月30日台內訴字第0930004001號訴願決定，提起行政訴訟。本院
判決如下︰
　　主  文
原告之訴駁回。
訴訟費用由原告負擔。
　　事  實
一、事實概要：
    緣交通部臺灣區國道新建工程局(下稱國工局)為興建國道六
    號南投段(草屯鎮)工程，報經內政部以92年10月30日台內地
    字第0920015354號函核准徵收南投縣草屯鎮○○段10地號等
    277筆土地及其土地改良物，被告乃據以92年11月28日府地
    權字第09202183912號公告徵收，公告期間自92年11月28日
    起至同年12月28日。原告種植於屬上開國道六號南投段(草
    屯鎮)工程用地範圍內之南投縣草屯鎮○○段253、254地號
    土地上之黃麗鳥蕉，經被告認定與正常種植情形不相當，而
    未列入公告補償。原告於公告期間以書面提出異議，經被告
    以93年1月27日府地權字第09300101230號函復原告，原告對
    之不服，提起訴願惟遭駁回，遂提起行政訴訟。
二、兩造聲明：
    (一)原告聲明求為判決：
      1.訴願決定及原處分撤銷。
      2.被告就坐落南投縣草屯鎮○○段253、254地號土地上原
        告所種植之黃麗鳥蕉(小天堂鳥)應作成補償之處分。
    　3.訴訟費用由被告負擔。
　　(二)被告聲明求為判決：原告之訴駁回。
三、兩造陳述：
    (一)原告主張：
      1.本件坐落南投縣草屯鎮○○段253、254地號土地，業經
        徵收，依土地徵收條例第5條第1項規定，原告種植在該
        土地上之黃麗鳥蕉，自應一併徵收。再自土地徵收條例
        第5條之立法理由第4點：「在政府擬徵收之土地上故意
        搶建、搶植，甚或搶栽高價值作物，以套取鉅額補償費
        ，顯已妨礙公共事業之興辦，爰於第3項規定第1項第3
        款及第4款之改良物不予徵收補償，由所有權人或使用
        人自行拆除或遷移，屆期不拆遷者，由該管直轄市或縣
        (市)主管機關會同有關機關逕行除去。」可見該條例第
        5條第1項但書第4款立法旨意，在於防制故意搶植、搶
        栽以套取鉅額補償費，而妨礙公共事業之興辦。倘若非
        故意搶植、搶栽，即無該款規定之適用，應不待言。
      2.再按需地機關於92年4月至6月進行路權界樁測設作業，
        原告因系爭土地鄰近未見界樁，故不知道路用地之確切
        位置，且原告於91年即已購入黃麗鳥蕉種苗，此有花農
        洪耀斌所具證明書為憑，而原告種植黃麗鳥蕉，經草屯
        花卉產銷合作社運送臺北花卉市場等地銷售，亦有銷售
        證明可證，故原告於系爭土地種植黃麗鳥蕉，並非為套
        取補償費而搶植搶栽，甚為明顯。
      3.原告除了在其所有南投縣草屯鎮○○段59地號上種植黃
        麗鳥蕉外，另向蔡榮輝承租同地段46地號土地種植，因
        該土地經他人價購供設立砂石廠之用，原告於是另承租
        系爭253、254地號土地，以供繼續種稙黃麗鳥蕉，絕非
        不當搶種。
    (二)被告答辯：
      1.本件依據交通部臺灣區國道新建工程局93年3月18日國
        工局地字第0930005000號函所示：「本工程係於92年4
        月1日奉行政院核定，辦理用地取得先期作業，本局旋
        於同年4至6月進行並完成路權界樁測設作業，並於埋設
        界樁時對於土地使用情形予以拍照存證，本案小天堂鳥
        (即被告查估之黃麗鳥蕉)等之種植地點附近，經對照測
        樁當時之照片均無種植小天堂鳥及鐵樹等作物之跡象，
        而以水稻為主，顯示該等高經濟作物係於路權界樁測設
        後所新植，經本局於92年11月19日召開會議，與會代表
        均認為應有土地徵收條例第5條第1項第4款規定種類或
        數量與正常種植情形不相當者之適用，故決議應不予補
        償。且依原告訴願書理由一內所述，自稱其係於92年5
        月間第一期稻作採收後改種該等高經濟價值作物，又稱
        係於3月至5月『分批定植』乙事，顯均與農時不符，更
        足以判定確為本局埋設界樁後所新植。」是被告依據土
        地徵收條例第5條但書第4款之規定，不予公告徵收補償
        ，並無不合。
      2.至原告所稱因系爭土地鄰近未見界樁，故不知道道路用
        地之確切位置乙節，按「本件國道六號南投段(草屯鎮)
        工程經行政院於92年4月1日核定辦理用地取得先期作業
        ，需地機關國工局旋於同年4月至6月間進行路權界樁測
        設作業，其作業過程據國工局職員丙○○到庭結證稱：
        釘樁作業從霧峰經草屯、國姓到埔里，全線都在釘樁，
        每隔50公尺及轉折處都會釘一支水泥樁，其上標明「高
        速公路」字樣，為了怕人看不見，所以樁上還插上竹竿
        及紅色旗子，且釘樁時當地人問做何用途時，會告訴他
        們是高速公路用地……」(鈞院93年度訴字第268號判決
        參照)，是本案系爭土地(草屯鎮○○段253、254地號)
        位於東草屯交流道用地徵收範圍內，以比例尺量地籍圖
        ，距離該土地約35公尺起、約40公尺起、約80公尺起分
        別有三方向整排之用地路權界樁。況於92年10月23日辦
        理地上物查估作業時，現場民眾檢舉該黃麗鳥蕉為新移
        植(被告林產物價植查估表備註欄參照)。且原告前於訴
        願書內亦陳：「……每年五月間為第一季稻作收成時節
        ，有鑑於穀賤傷農，加上焚化爐在旁有污染疑慮，故水
        稻採收後改種花卉……」，與上開民眾檢舉為新移植，
        不謀而合。另原告所提洪耀斌證明書及丁○○之切花進
        貨資料，尚不足以證明係原告栽種於本路段上之黃麗鳥
        蕉，且該等證明資料原告於訴願時已提出，應係未獲訴
        願機關所採信，併予陳明。
　　理  由
一、按土地徵收條例第5條第1項第4款、第3項分別規定：「徵收
    土地時，其土地改良物應一併徵收，但有下列情形之一者，
    不在此限：……四農作改良物之種類或數量與正常種植情形
    不相當者，其不相當部分。」、「第1項第3款及第4款之土
    地改良物，於徵收土地公告期滿後，由該管直轄市或縣(市)
    主管機關通知其所有權人或使用人限期遷移或拆除之，不予
    補償；屆期不拆遷者，由該管直轄市或縣(市)主管機關會同
    有關機關逕行除去。」該條修正草案說明第4點謂：「在政
    府擬徵收土地上故意搶建、搶植，甚或搶栽高價值作物，以
    套取鉅額補償費，顯已妨礙公共事業之興辦，爰於第3項規
    定第1項第3款及第4款之改良物不予徵收補償，由所有權人
    或使用人自行拆除或遷移，……」是以被徵收土地之地上物
    果有故意搶植致所植種類或數量與正常種植情形不相當者，
    自不應予以補償，以免妨礙公共事業之興辦。
二、本件被告以92年11月28日府地權字第09202183912號公告徵
    收南投縣草屯鎮○○段10地號等277筆土地及其土地改良物
    ，原告種植於該公告徵收範圍內之南投縣草屯鎮○○段253
    、254地號土地上之黃麗鳥蕉，經被告認定與正常種植情形
    不相當，而未列入公告補償。原告於公告期間以書面提出異
    議，經被告以93年1月27日府地權字第09300101230號函復原
    告。原告不服，循序提起本件訴訟，為如事實欄所載之主張
    。經查：
    (一)本件國道六號南投段(草屯鎮)工程經行政院於92年4月1日
      核定辦理用地取得先期作業，需地機關國工局旋於同年4
      月至6月間進行路權界樁測設作業，其作業過程據國工局
      職員丙○○到庭結證稱：釘樁作業範圍從草屯、國姓到埔
      里，全線都在釘樁，界樁底下為水泥塊，其上有一紅色塑
      膠樁及竹竿，紅色塑膠樁上有「高速公路」字樣，竹竿另
      外再綁有紅色布條，並於布條上寫明公里數。於進行釘樁
      作業時，鄰近民眾都會好奇前來詢問，有時會請求閱覽道
      路工程經過土地，本件系爭土地於釘樁時係種植第一期水
      稻，惟土地所有權人並非原告。種植水稻與種植黃麗鳥蕉
      所獲補償相差達十倍等語，並當庭提出92年4至6月間在國
      道六號1公里又300公尺處、1公里又325公尺處、1公里又3
      50公尺處所拍攝均種植水稻之相片三張為證。衡情系爭釘
      樁工程期間長達二個月，且自草屯至埔里全線釘樁並插紅
      旗，其範圍廣大、目標明顯，又水泥樁上既已標明「高速
      公路」字樣，自無機密可言，系爭土地位於該高速公路徵
      收範圍內，又原告亦有自有之草屯鎮○○段423、424、42
      7地號土地在該高速公路徵收範圍附近(經本院當庭依地籍
      圖測量距系爭土地僅500公尺，此為原告所不爭執)，原告
      對於該高速公路土地即將進行徵收及所進行之工程動態應
      知之甚詳，乃原告竟稱不知系爭高速公路之釘樁事實，顯
      與常情不合，尚不足採信。
    (二)證人丁○○雖於本院證稱：原告原先種植黃麗鳥蕉於砂石
      廠附近之草屯鎮○○段59地號土地，然因適逢乾季，而砂
      石廠開始購買週遭土地堆置砂石，故原告於92年3月向已
      插秧之同段253、254地號之農田地主承租，因原地主將上
      述土地之部分土地表層土壤移走，所以無法播種稻苗而允
      許原告先行種植黃麗鳥蕉，至同年五月底稻穀收成後方移
      植本件系爭作物，我僅提供少許種苗給原告試種，他是向
      其他花農購買種苗等語；嗣復改稱移植至系爭耕地種苗，
      係種植於溪底段46地號之土地上，該土地為國有財產局所
      有，由原告二叔承租耕作等語，則其所證究由何地號移植
      黃麗鳥蕉至系爭土地上，先後已有不符。且系爭土地之地
      主既已於92年3月插秧種植水稻，原告既需移植黃麗鳥蕉
      ，何又承租需至五月底方能收割，且為國道六號道路工程
      徵收範圍之草屯鎮○○段253、254地號土地均有可疑？況
      與前述國工局於92年4月至6月進行並完成路權界樁測試作
      業，並於埋設界樁時對於土地使用情形予以拍照存證，系
      爭之黃麗鳥蕉種植地點附近，經對照測樁當時之照片均無
      種植黃麗鳥蕉之跡象，而以水稻為主之情形不符，是證人
      丁○○所述原告於92年3月即先行於系爭土地種植，再於
      同年5月移植黃麗鳥蕉，顯難採信。
    (三)另依證人丙○○於準備程序提出卷附之93年11月18日於系
      爭土地現場攝製之照片顯示，原告任其花圃荒蕪，雜草叢
      生，黃麗鳥蕉凋萎，並未照顧及收成，顯見原告無意收成
      ，亦無行銷規劃，核與一般花農著眼於種植及收成之常情
      不符，則原告謂其係正常種植，非「搶植」云云亦難採信。
    (四)原告固提出洪耀斌出具之證明，載明「本人證明甲○○先
      生，91年向本人購買小天堂鳥種苗一批，92年本人也向其
      購買小天堂鳥花卉出售」，及花園花卉出具之證明，載明
      「本商店於92年裡，確實常向甲○○先生購買小天堂鳥花
      卉」，及丁○○之切花進貨資料五紙(丁○○供稱係其代
      原告以其名義接洽花卉合作社代為出貨)，亦僅能證明原
      告有種植黃麗鳥蕉並出售之事實，而原告亦供承其在同段
      46及59地號均有栽種黃麗鳥蕉，尚難為原告未在系爭土地
      「搶植」黃麗鳥蕉有利之憑認。
三、綜上所述，原告於系爭徵收土地附近之界樁測設之後，始行
    種植及移植高價值作物黃麗鳥蕉，顯有明知系爭土地將被徵
    收而搶植之情形，被告依首揭說明不予補償系爭農作改良物
    並無違誤，訴願決定予以維持亦無不合，原告訴請撤銷均無
    理由，應予駁回。又原處分既無違誤，原告另請求被告就系
    爭黃麗鳥蕉作成補償之處分，亦無理由，應併予駁回。
據上論結，本件原告之訴為無理由，爰依行政訴訟法第195條第1
項後段、第98條第3項前段，判決如主文。
中    華    民    國    94    年    2    月    3      日
                  第二庭審判長法  官　王茂修
                              法  官　莊金昌
                              法  官　王德麟
以上正本證明與原本無異。
如不服本判決，應於判決送達後20日內向本院提出上訴書狀，其
未表明上訴理由者，應於提起上訴後20日內向本院提出上訴理由
書(須依對造人數附具繕本)；如於本判決宣示或公告後送達前提
起上訴者，應於判決送達後20日內補提上訴理由書(須附繕本)。
未表明上訴理由者，逕以裁定駁回。
提起上訴應預繳送達用雙掛號郵票390元(34元及5元郵票各10份)。
中    華    民    國    94    年    2    月    3      日
　　　　　　　　　　　　　　　書記官　蔡宗融
